【裁判字號】    89,自,360
【裁判日期】    901130
【裁判案由】    詐欺
【裁判全文】
臺灣臺南地方法院刑事判決                          八十九年度自字第三六號
    自  訴  人  丁○○
    自  訴  人  甲○○即大泰室.
    共      同
    自訴代理人  鄭和傑律師
                蘇新竹律師
                謝依良律師
    被      告  戊○○
    被      告  乙○○
    被      告  丙○○○
右列被告因詐欺案件，經自訴人提起自訴，本院判決如左：
    主  文
戊○○、乙○○、丙○○○均無罪。
    理  由
壹、自訴意旨略以：
    一、被告戊○○、乙○○、丙○○○三人共同基於為自己不法所有之概括犯意，
        於民國八十六年間連續向自訴人丁○○、甲○○即大泰室內裝潢設計行詐取
        鉅額財物：
        (一)八十六年六月某日，乙○○、丙○○○二人同至臺南縣仁德鄉三甲村三甲
          子二十六之十一號丁○○住處，向丁○○洽購同村三甲子二十六之十七號
          房屋一棟，雙方議定房屋價款新臺幣（下同）三百八十萬元後，被告梁俊
          旭、丙○○○二人自丁○○處知悉上開房屋有抵押借款三百萬元，明知其
          等二人無意支付購屋之尾款三十五萬元，乃共同向丁○○詐稱：我們先付
          頭期款四十五萬元，抵押供款三百萬元轉由我們負擔，尾款三十五萬元俟
          辦妥所有權移轉登記後立即付清云云，並當場由乙○○支付購屋頭期款四
          十五萬元以取信於丁○○。丁○○見被告乙○○、丙○○○二人十分爽快
          的支付購屋頭期款，乃相信其等二人所稱：上開房屋尾款三十五萬元俊辦
          妥所有權移轉登記後立即付清云云為真，因之陷於錯誤而依約協同被告梁
          俊旭、丙○○○二人將上開房屋所有權移轉登記為被告丙○○○所有。嗣
          後被告乙○○、丙○○○二人即拒付上開三十五萬元購屋尾款，雖經劉博
          義多方催討，被告乙○○、丙○○○二人均不置理，丁○○始知受騙。
        (二)被告戊○○、乙○○、丙○○○三人知悉，甲○○即大泰室內裝潢設計行
          以為他人設計室內裝潢為業，明知其等三人無意支付費用而係以詐得他人
          為其所有房屋設計裝潢之不法利益為目的，於八十六年六月間某日，由蘇
          秀琴託不知情之丁○○邀約甲○○同至臺南縣仁德鄉三甲村三甲子二十六
          之十一號丁○○住處後，戊○○、乙○○、丙○○○三人即共同向甲○○
          詐稱：我們向丁○○購買之臺南縣仁德鄉三甲村三甲子二十六之十七號房
          屋請你代為設計裝潢云云，並於議定裝潢費用二十三萬元後再共同向張正
          昭詐稱：我急著搬遷新房子，請你立刻動工，裝潢費用俟完工後我馬上支
          付現款云云。甲○○因之陷於錯誤，即時為被告乙○○、丙○○○二人設
          計裝潢上開房屋並於同月月底完工。詎嗣後被告戊○○、乙○○、梁蕭英
          壽三人即拒付上開二十三萬元裝潢費用，雖經甲○○多方催討，被告蘇秀
          琴、乙○○、丙○○○三人均灴置理，甲○○始知受騙。
        (三)八十六年七月間某日，被告乙○○再至臺南縣仁德鄉三甲村三甲子二十六
          之十一號丁○○住處，明知其持有之一張八十六年十月間到期，面額十三
          萬元之不詳姓名者簽發，付款人為華南商業銀，行，第00000000
          號之支票屆期無法兌現，竟以詐得現款花用之目的，向丁○○詐稱：除向
          你供用現款六萬五千元外，另以該張客票向你調借現款共計借得十九萬五
          千元，該支票保證屆期一定會兌現，而該支票兌現時我再另還你六萬五千
          元云云，丁○○因之陷於錯誤而交付乙○○十九萬五千元，乙○○則將上
          開支票交由丁○○收執以資搪塞。屆期上開支票經提示不獲兌現後，被告
          乙○○又以向丁○○詐稱：你將支票交由我處理，待我向票主換回現金後
          全數給你云云之方法，使丁○○再陷於錯誤，將上開已退票之支票交付梁
          俊旭，嗣後乙○○即避不談論如何處理該筆借款事宜，雖經丁○○多方催
          討，乙○○均不置理，丁○○始知受騙。
        (四)八十六年七月底某日，被告戊○○、乙○○二人又共同意圖為自己不法之
          所有，以向丁○○詐得四十萬元為目的，著由乙○○向丁○○詐稱：蘇秀
          琴前將其所有之車牌號碼ＶＩ─一七六八號自用小客車，以質押戊○○行
          車執照暨上開車輛車籍資料而原車使用之方式，向台南市○○路○段一三
          八號統一汽車借款公司質借三十萬元，惟因汽車借款公司收取之利息太高
          ，我與戊○○願意付你月息二分之利息向你借款四十萬元，以三十萬元回
          贖上開自用小客車，十萬元供我週轉，原由汽車借款公司留置之戊○○行
          車執照暨上開車輛車籍資料則質押給你，借款約定八十七年一月底前還清
          ，屆期若未依約清償，則以上開自用小客車歸你所有而抵償上項四十萬元
          借款云云。丁○○誤信為真，乃乙○○同至統一汽車借款公司，除由劉博
          義代戊○○支付三十萬元而辦理贖回車輛手續，取回之上開戊○○行車執
          照暨上開車輛車籍資料則改由丁○○收執外，丁○○另交付乙○○現款十
          萬元。詎屆期戊○○、乙○○拒不清償該筆四十萬元借款，雖經丁○○多
          方催討均不置理，丁○○始知受騙。
        (五)嗣後，被告戊○○又於八十六年十月間某日至上開丁○○住處，向丁○○
          詐稱：我與乙○○、丙○○○三人以上共積欠你九十四萬五千元，另外你
          為我們代墊房屋貸款利息約五萬五千元總計欠你一百萬元，你將上開我本
          人之行車執照、車牌號碼ＶＩ─一七六八號自用小客車之車籍資料還給我
          ，我簽發每張面額五萬元之本票二十張合計總額一百萬元給你，由我負責
          分二十個月，每月給付五萬元之方法清償全部債務云云。丁○○誤信為真
          ，乃於收受戊○○簽發二十張面額各五萬元之支票後將上開行車執照、車
          籍資料交還戊○○。嗣後戊○○、乙○○二人又同至上開丁○○住處，向
          丁○○陳稱：房屋尾款四十萬元暨上開以客票借票款二十萬元計六十萬元
          部分改由乙○○負責云云，丁○○應允後，乃由乙○○簽發十二張面額均
          為五萬元之本票十二張交由丁○○收執，丁○○則將十二張戊○○簽發之
          本票交還戊○○。未久，戊○○即於八十七年八月間將上開車牌號碼ＶＩ
          ─一七六八號自用小客車變賣花用，丁○○始又再知受騙。
    二、自訴人提起本件自訴之依據：
        被告戊○○、乙○○、丙○○○三人上開向丁○○詐取財物之犯行有土地登
        記簿謄本暨建築改良物登記籍謄本各一份、戊○○簽發，面額均為五萬元之
        本票八張、乙○○簽發，面額均為五萬元之本票十二張為證；向甲○○即大
        泰室內裝潢設計行詐欺取不法利益之犯行有估價單一紙、估價單等憑據十六
        張為證（上開證據附卷於臺灣高雄地方法院八十八年度自字第五五八號詐欺
        案件，蓋自訴人前曾就本件檢附上開證據向該院提起自訴，案經該院認無管
        轄權而諭知管轄錯之判決，有附證之臺灣高雄地方法院八十八年度自字第五
        五八號刑事判決影本一份可稽）。
    三、自訴人因而認為被告三人所為，係連續共犯刑法第三百三十九條第一項、第
        二項之詐欺罪。
貳、但按，犯罪事實應依證據認定之，無證據不得推定其犯罪事實，此即證據裁判主
    義之宗旨；又不能證明被告犯罪者，即應諭知無罪之判決，刑事訴訟法第一百五
    十四條、第三百零一條第一項分別定有明文。就此，歷來最高法院於諸多判例中
    進一步加以闡釋，例如：
    （一）廿九年上字第三一０五號判例稱：「刑事訴訟法上所謂認定犯罪事實之證
          據，係指足以認定被告確有犯罪行為之積極證據而言，該項證據自須適合
          於被告犯罪事實之認定，始得採為斷罪資料」；
    （二）卅年上字第四八二號判例稱：「事實審法院對於證據之取捨，依法雖有自
          由判斷之權，然積極證據不足證明犯罪事實時，被告之抗辯或反證縱屬虛
          偽，仍不能以此資為積極證據應予採信之理由」；
    （三）卅年上字第八一六號判例稱：「認定不利於被告之事實，須依積極證據，
          苟積極證據不足為不利於被告事實之認定時，即應為有利於被告之認定，
          更不必有何有利之證據」；
    （四）四十年台上字第八六號判例稱：「事實之認定，應憑證據，如未能發現相
          當證據，或證據不足以證明，自不能以推測或擬制之方法，以為裁判基礎
          」。
    又按關於告訴人指訴之證據力，歷來實務之見解，例如：
    （一）最高法院五十二年台上字第一三００號判例稱：「告訴人之告訴，係以使
          被告受刑事訴追為目的，是其陳述是否與事實相符，仍應調查其他證據以
          資審認」；
    （二）同院卅二年上字第六五七號判例稱：「被害人所述被害情形如無瑕疵可指
          ，而就其他方面調查又與事實相符，則其供述未始不足據為判決之基礎」
          ；
    （三）同院六十一年台上字第三０九九號判例稱：「被害人之陳述如無瑕疵，且
          就其他方面調查又與事實相符，固足採為科刑之基礎，倘其陳述尚有瑕疵
          ，則在未究明前，遽採為論罪科刑之根據，即難認為適法」。
    綜合上開規定暨判例意旨可知，告訴人之指訴必須在無瑕疵，且復有其他積極適
    合之證據可證明其指訴與事實相符時始得採取；倘無積極適合之證據可證明犯罪
    事實時，即使被告無法提出有利之證據，或被告之辯解為虛偽者，仍應認定被告
    並無告訴人所指訴之犯罪事實。亦即，認定犯罪事實所憑之證據，必須適於為被
    告犯罪事實之證明者，始可做為論罪之依據。所謂之證據，係指合法之積極證據
    ，就犯罪事實能力具體之證明者而言。故被告否認犯罪事實所持之辯解縱使不能
    成立，如無積極證據足以證明其犯罪行為，自不能以推測或擬制之方法以為裁判
    之基礎。亦即，被告並無自證無罪之義務，此乃無罪推定之原則。因此何項卷證
    資料有利於被告或不利於被告，應由擔任公訴角色之檢察官盡其舉證之義務，此
    乃刑事訴訟法第一百六十一條規定公訴人於刑事訴訟程序進行中應盡之法定義務
    。凡此，最高法院並著有八十八年度台上六七三一號判決、八十八年度台上六七
    二五號判決、八十年度台上五一八號判決、七十九年度台上二五二八號判決及七
    十八年度台上一九八一號判決可供酌。
、按於有疑獄之時，如於輕重之間疑而難決，必須有一決定之標準，此時有一極為
    重大之原則即「罪疑惟輕」。本於這一原則，必須重視不辜，所以如於罪的有無
    之間疑而難決時，必須有一決定之標準，即「與其殺不辜，寧失不經」。在英美
    法系，至十九世紀，英國之法官也強調在合理懷疑的法則之外，不可忽視無辜之
    重要。所謂「疑」者，即所謂「合理的懷疑」，亦即必須信其有罪至無合理之懷
    疑。換言之，所謂有合理之懷疑，係指在一切之證據經過全部之比較與考慮以後
    ，審理事實之人本於道義或良知，對於所訴之事實，不能信以為真。究竟有無合
    理之懷疑，是本諸一顆赤誠之心，對於全部證據為冷靜之觀察，發生理智之瞭解
    ，不受任何一造之影，沒有偏見，沒有恐懼。所謂懷疑，當然只是一種可以說
    出理由來的懷疑，而不是無故置疑。因此，所謂合理之懷疑，必須不是下列各種
    之懷疑：
      (一)任意妄想的懷疑 (fanciful doubt)。
      (二)過於敏感機巧的懷疑(ingenious doubt)。
      (三)僅憑臆測的懷疑(conjecture)。
      (四)吹毛求疵，強詞奪理的懷疑(captious doubt)
      (五)於證言無徵(unwarranted by the testimony)的懷疑。
      (六)故為被告解脫以逃避刑責(to escape conviction)的懷疑。
    如果屬於以上各種的懷疑，即非通常有理性的人所為合理的、公正誠實的懷疑。
    合理之懷疑，及於構成犯罪之一切要件，但並非就每一細節，每一特殊事實，均
    須證明至無合理懷疑之餘地。換言之，即須證明構成犯罪之一切要件，而排除每
    一合理無罪的假定。被告經審理事實的人因有合理的懷疑而審釋或判無罪，並非
    意指審理事實的人確信其未曾犯罪。所以審理事實的人，對於被告有罪、無罪俱
    有懷疑時，仍應對被告作有利之認定。於我國實務上，最高法院即著有判例頗值
    參酌，七十六年度台上字第四九六八號判例謂：「訴訟上用以證明事實之證據，
    須於通常一般人均不致有所懷疑，而得確信其真實之程度，始得據以為有罪之認
    定，倘其證明未達此一程度，而有合理之懷疑存在，致無從為有罪之確信時，即
    應為無罪之判決」。最高法院進而於民國九十年九月四日九十年度第七次刑事庭
    會議決議不再援用上三七０六號判例、台上二四七七號判例及台上二九六
    二號判例。上三七０六號判例意旨略為：審理事實之法院，對於被告之犯罪證
    據，應從各方面詳予調查，以期發現真實，苟非調查之途徑已窮，而被告之犯罪
    嫌疑仍屬不能證明，要難遽為無罪之判斷；台上二四七七號判例意旨略為：事
    實審法院應予調查之證據，不以當事人聲請者為限，凡與待證事實有關之證據，
    均應依職權詳加調查，方足發現真實；台上二九六二號判例意旨略為：事實審
    法院應予調查之證據，不以當事人聲請者為限，凡與待證事實有關之證據，均應
    依職權調查，方足發現真實，否則仍難謂無刑事訴訟法第三百七十九條第十款之
    違法。由上開最高法院見解之轉變，益證「合理的懷疑」原則於刑事訴訟確實具
    有正面、肯定之參考價值。此乃貫徹憲法保障之無罪推定原則，亦屬人權保障進
    步之標竿。
肆、查訊據被告戊○○、乙○○、丙○○○三人均堅決否認有何共同詐欺之犯行；而
    本件重要之爭點厥為關於購屋尾款萬云部分、關於裝璜費用萬元部分及關於
    其餘借款部分。但查：
    一、關於購屋尾款萬元有無給付：
        (一)查自訴人丁○○於本院90年１０月日審理時自承台灣土地銀行東台南分行
          90年８月日東南存字第九０００三０五號函附件，即系爭房屋貸款銀行
          放款當日（年月日）自被告丙○○○帳戶中提領於貸款萬云之取
          款憑條，係自訴人丁○○單獨一人前往銀行填寫並領取等語。而就系爭房
          屋之買賣，自訴人丁○○與被告乙○○間斯時業已約定尚應由乙○○給付
          尾款萬云予自訴人丁○○，此點乃雙方均承認在卷之事實。雖自訴人劉
          博義稱當日領得該萬云後即前往乙○○家交予乙○○轉交丙○○○云云
          ；但被告乙○○、丙○○○均堅決否認有取得該筆款項；而系爭萬云既
          由自訴人丁○○一人單獨前往銀行領取，而此時身為系爭房屋出賣人之自
          訴人丁○○尚且有尾款萬云未能受償，按諸一般生活經法則或交易習慣
          ，或買賣雙方已有逕由出賣人即自訴人丁○○逕行提款受償之默契，要難
          期待既已由自訴人丁○○前往提款之後復交回被告即買受人一方。是以，
  自訴人丁○○所稱：將領出之款項萬元交予被告乙○○云云，尚無充份
          之證據足資證明之，況依上開說明亦有違經驗法則，均無足採信。
        (二)查前開土地銀行東台南分行0000000000000號帳戶係以被告
          丙○○○之名義所開立，依銀行一般之作業流程，必須同時持被告梁蕭英
          壽之存摺及開戶印章前往始得領款。準此可知，自訴人丁○○當時既能單
          獨一人前往領款，其必係持有該存摺及印章為是。進而可知，設若被告梁
          俊旭等斯時蓄意對之行詐，故意灴予交付該購屋尾款萬元，則只要不將
          存摺、印章交由自訴人丁○○領款，而自行提款即可輕易達到目的；但是
          被告乙○○等並未如此而為，益證確有「合理之懷疑」存在，而無從得到
          被告乙○○等有詐欺行為之確信。至於該萬元終局結果是否業已清該購
          屋尾款，至多亦僅是應由買賣雙方即自訴人丁○○、被告乙○○進行會算
          之另一民事問題。
        (三)
六、據上所陳，本件依調查所得證據尚不足以證明被告確有詐欺之犯行，揆諸右開「
    證據裁判主義」、「罪疑惟輕」、「合理的懷疑」等原則之說明，本件被告犯罪
    尚屬不能證明，應為無罪之諭知。
七、據上論斷，應依刑事訴訟法第三百四十三條、第三百零一條第一項，判決如主文
    。
中      華      民      國      九十      年      十一  月  三  十    日
                          臺灣臺南地方法院刑事第一庭
                                  法  官
右正本證明與原本無異
如不服本判決應於送達後十日內向本院提出上訴狀
                                  書記官
中      華      民      國      九十      年      十二    月    十四    日


司法院資訊處製作；財團法人民間司法改革基金會備份。
